最高法院刑事判決　　　　　　　　　　　　　　　九十一年度台上字第五五二一號
　　上　訴　人　乙○○
　　　　　　　　甲○○
　　　　　　　　戊○○
　　右　三　人
　　共同代理人　康勝男律師
　　反 訴被 告　丁○○
　　　　　　　　丙○○
右上訴人等因反訴丁○○等誣告案件，不服台灣高等法院中華民國八十九年六月二十
九日第二審更審判決（八十九年度上更(一)字第三五０號，自訴案號：台灣桃園地方法
院八十五年度自字第五八號），提起上訴，本院判決如左：
    主  文
原判決撤銷，發回台灣高等法院。
    理  由
本件原判決以上訴人乙○○、甲○○、戊○○反訴意旨略以，反訴被告丁○○、丙○
○明知謝華月生前將所有坐落於桃園縣新屋鄉○○段甲頭厝小段三五五、三五六、二
０六、二０六之一、二０七號及同縣觀音鄉○○○段白沙屯小段一七一之十二、一七
一之十六、一七一之二十四號土地，以贈與或買賣方式轉讓與戊○○，因戊○○未具
自耕農身分，而將該等土地信託登記於乙○○名下；亦明知謝華月之銀行存摺及印章
向由其本人保管，非經其本人同意，任何人均無法取得，其將設於華南商業銀行楊梅
分行之活期存款帳戶結清改設活期儲蓄存款帳戶係交由案外人謝紅川辦理，又上訴人
等如何請領自耕能力證明書，亦為反訴被告等所知悉，乃其等意圖使上訴人等受刑事
之處分而虛構事實向檢察官提出告訴，嗣又不待檢察官偵結，而提起自訴，指控上訴
人等盜用印章、偽造文書及詐取財物，侵吞上述土地及存款等情，因認反訴被告等涉
犯刑法第一百六十九條第一項誣告罪嫌。但經審理結果，認為不能證明反訴被告等犯
罪，因而維持第一審諭知反訴被告等均無罪之判決，駁回上訴人等在第二審之上訴。
固非無見。
惟查，(一)、刑法上之誣告罪，本不限於所告之事實全屬虛偽，始能成立，倘所告事實
之一部分係出於故意虛構者，仍不得謂非誣告。依反訴被告提出民國八十五年三月九
日補充理由狀所附、經華南銀行楊梅分行加蓋八十五年二月十四日印戳證明之謝華月
帳戶明細表（見偵查卷第一八一頁）所載，上訴人戊○○於八十三年二月一日自該帳
戶提領新台幣（下同）八十萬元轉存其女謝怡妃帳戶，又於同年二月四日領出二百三
十萬元結匯至新加坡帳戶，總計戊○○自謝華月帳戶內提款三百十萬元而已，此為反
訴被告等所明知。乃渠等於八十五年三月二十六日提起自訴時，竟指訴謝華月帳戶內
存款一千三百八十七萬四千九百四十元均遭戊○○偽造取款條盜領殆盡。對於指訴戊
○○盜領超過該三百十萬元部分之謝華月存款之事實，究否成立誣告罪責，原審並未
詳細審究及說明。自屬未盡調查能事。(二)、證人，係陳述其親自經歷所觀察之過去事
實，具有不可代替之性質。是故於不同時間、地點所經歷之證人，其觀察之事實即有
歧異之可能，因此未必能互為佐證彼此陳述之內容究否真正。證人謝紅田於第一審證
述，反訴被告在辦理土地過戶時，即知道謝華月將土地給予戊○○（見第一審卷第二
六０頁）一節，倘屬無訛，則反訴被告事後猶提起告訴及自訴戊○○偽造文書侵吞前
述土地，即有誣告之嫌。是該謝紅田之證言與待證事實顯然有關。惟謝紅田何以知悉
反訴被告在謝華月將土地過戶予戊○○當時即已知情其事？反訴被告又如何得知謝華
月確將上述土地過戶予戊○○？此與上開謝紅田之證言憑信力如何攸關，乃原審未再
傳訊謝紅田深入查證明白，以為取捨；執另一證人謝紅川證述，伊係在本件土地移
轉登記完畢後，始由戊○○處得知謝華月送地一事等不相干之證詞，證明上開謝紅田
之證言不可採信（見原判決第九頁第一至三行），顯然未盡調查能事，併與論理法則
有違。(三)、證人謝紅田固證稱，丁○○曾去乙○○家說，我父親很不公平，為何農地
都給戊○○，我也要，乙○○說那好，從現在開始由你負擔費用，說不定父親還有二
筆建地會給你，丁○○很不高興就離開等語（見八十九年度上更(一)字第三五０號卷第
五十二頁）倘屬無訛，則反訴被告丁○○所云「我父親很不公平，為何農地都給戊○
○，我也要。」一語，是否足以顯示丁○○在謝華月生前，即提起告訴或自訴之前，
已明知謝華月將農地分給戊○○，因而心生不平？乃原判決論述，丁○○此語，足
徵「其主觀上對於謝華月究有無贈與土地予戊○○及何原因贈與土地，有所存疑。」
（見原判決第八頁第十二、十三行）云云，尚嫌理由矛盾。又此謝紅田之證言究否與
事實相符，原審亦未詳細調查，徒以反訴被告否認，即不予採信，亦欠允洽。上訴人
上訴意旨，均指摘原判決不當，非無理由，應認仍有撤銷發回更審之原因。
據上論結，應依刑事訴訟法第三百九十七條、第四百零一條，判決如主文。
中      華      民      國    九十一    年      九      月     三十     日
                              最高法院刑事第六庭
                                  審判長法官  吳  雄  銘
                                        法官  池  啟  明
                                        法官  石  木  欽
                                        法官  郭  毓  洲
                                        法官  吳  三  龍
      右正本證明與原本無異
                                              書  記  官
中      華      民      國    九十一    年      十      月      四      日
